【裁判字號】    98,重上,61
【裁判日期】    990713
【裁判案由】    損害賠償
【裁判全文】
臺灣高等法院臺中分院民事判決          98年度重上字第61號
上  訴  人  永春泉生醫管理股份有限公司
法定代理人  庚○○
訴訟代理人  陳光龍律師
被 上訴 人  博勝工程有限公司
法定代理人  己○○
被 上訴 人  甲○○○○○○○.
前二人共同
訴訟代理人  張慶達律師
複 代理 人  辛○○
被 上訴 人  丙○○
被 上訴 人  乙○○
上列當事人間請求損害賠償事件，上訴人對於中華民國98年3月
11日台灣台中地方法院第一審判決提起上訴，本院於99年6月29
日言詞辯論終結，判決如下：
    主      文
上訴駁回。
第二審訴訟費用由上訴人負擔。
    事實與理由
壹、上訴人主張：
一、被上訴人博勝工程有限公司（負責人即清算人為己○○，以
    下稱博勝公司）、被上訴人甲○○○○○○○○○○（以下
    稱莊烈），分別於民國（以下同）95年12月間，接受上訴
    人永春泉生醫管理股份有限公司（其前身為弘光生活事業股
    份有限公司，以下簡稱弘光公司，即上訴人更名前之名稱）
    前負責人丙○○指使，以實際並無工程之交易，分別以「水
    水電工程」、「冷氣設備」等不實名目，偽開統一發票，並
    各持向上訴人請款新台幣（以下同）300萬元，事後被上訴
    人博勝公司、莊烈為要求上訴人開立退回單，以供其註銷
    統一發票金額之用，始於96年5、6月間分別出具證明書，承
    認兩造間均無交易，統一發票係應被上訴人丙○○要求而開
    立，此款已由上訴人公司指示被上訴人乙○○領取支票並兌
    現。按被上訴人等人以不實之發票向上訴人詐欺工程款，對
    上訴人應共負侵權行為損害賠償責任；如鈞院認上訴人就被
    上訴人等人間之侵權行為之舉證未臻完備，則因本件相關資
    金之去向，包括博勝公司名義及以三友冷凍冷氣行名義所分
    別開立發票向上訴人公司詐領之各300萬元，合計600萬元，
    既均查明係由被上訴人乙○○領走，則被上訴人乙○○除涉
    及前述侵吞公司款項之侵權行為外，並同時構成無法律上之
    原因而受有利益致上訴人受有損害，上訴人爰依不當得利返
    還請求權備位請求被上訴人乙○○返還該不當得利600萬元
    。並求為：先位聲明：1.被上訴人博勝公司、丙○○、乙○
    ○應連帶給付上訴人300萬元，及自本起訴狀繕本送達翌日
    起，至清償日止，按年息百分之五計算之利息；2.被上訴人
    甲○○○○○○○○○○、丙○○、乙○○應連帶給付上訴
    人300萬元，及自本起訴狀繕本送達翌日起，至清償日止，
    按年息百分之五計算之利息，願供擔保請宣告假執行。備位
    聲明：被上訴人乙○○應給付上訴人600萬元，及自追加起
    訴狀繕本送達翌日起，至清償日止，按年息百分之五計算之
    利息，願供擔保請宣告假執行之判決。
二、於本院補充陳述：
  1.96年5月間國稅局來查上訴人公司帳目，而對於支付予被上
    訴人博勝公司、莊烈各三百萬元之系爭支票款項，上訴人
    公司並無任何契約文件足資證明，上訴人公司會計戊○○即
    與博勝公司、莊烈聯絡，經其等表示並無該部分契約存在
    ，即由上訴人公司會計戊○○就其與博勝公司、莊烈聯絡
    之內容，撰寫證明書，而莊烈對於對於戊○○所撰寫證明
    書之內容有意見，即由莊烈將證明書修改後簽名、蓋章，
    且上訴人也在修改後之證明書上蓋章為憑，另外，博勝公司
    對於戊○○所撰寫證明書之內容，經看過數日以後並無意見
    ，即於96年6月8日簽名、蓋章後交給上訴人。且依被上訴人
    博勝公司及莊烈所提之工程契約書影本二件觀之，被上訴
    人博勝公司與弘光公司所簽之工程契約書記載工程總價2700
    萬元，被上訴人莊烈與弘光公司所簽之工程契約書記載工
    程總價1500萬元，已經於95年8月1日交屋時全部給付完畢，
    故被上訴人博勝公司及莊烈依據工程契約書所記載之工程
    款債權已經由上訴人給付完畢，所以丙○○要求博勝公司及
    莊烈出具各三百萬元之統一發票，博勝公司之統一發票係
    記載水電工程，莊烈之統一發票係記載冷氣設備，即與事
    實不符，嗣後乙○○於95年11、12月間持該博勝公司及莊烈
    之統一發票要求公司會計戊○○簽發系爭二張支票，即係
    以不實之發票要求上訴人給付工程款。
  2.系爭證明書係屬真正，而依據博勝公司所簽署之證明書記載
    之內容：「本公司於95年12月4日開給永春泉生醫管理（股
    ）公司的工程發票號碼QU00000000，金額為300萬元整，經
    查明並無實際工程，此發票為貴公司前負責人丙○○先生所
    要求開立。」，莊烈所簽署之證明書記載之內容：「三友
    冷凍冷氣行（甲方）於95年12月4日開給永春泉生醫管理（
    股）公司的工程發票號碼QU0000000（為QU10000000之誤載
    ），金額為300萬元整，此發票為乙方前負責人丙○○先生
    所要求開立，並當時負責人周真玲任職中開出付款支票，日
    期95年12月31日，支票號碼AG0000000，現由乙方開退回單
    給甲方後，本應由甲方退回款項。」，是由此二件證明書記
    載內容可以知悉博勝公司、莊烈對於上訴人並無300萬元
    之工程款債權，而其等所出具之統一發票係由丙○○要求開
    立，是既無工程款債權，卻配合開立虛偽之統一發票交由丙
    ○○，而後再由乙○○持該二張統一發票向上訴人請領工程
    款，其等對於虛偽開立統一發票並據以請領工程款，有共同
    意思聯絡，對於上訴人應負共同侵權行為責任。
  3.被上訴人乙○○於原審先否認有取回系爭二張支票並領取款
    款項之事實，嗣經原審向合作金庫商業銀行北屯分行函查結
    果，系爭支票係分別於博勝公司及莊烈在合作金庫商業銀
    行北屯分行帳號內提示兌領，並分別由林秋城、乙○○，分
    別在博勝公司、莊烈帳號內提領300萬1000元、310萬5000
    元，乙○○才於98年 2月11日民事答辯三狀主張：「此金額
    是在二家公司同意下始准被告領取，而被告乙○○於領取後
    即交予三友公司莊烈和博勝公司己○○，二人並分別交付
    佣金予被告乙○○。」云云，惟博勝公司及莊烈否認有收
    取被上訴人乙○○所交付之款項，亦否認有交付佣金予被上
    訴人乙○○，足證被上訴人乙○○上開主張並不足採，而被
    上訴人乙○○是郭啟超的哥哥，且郭啟超於擔任上訴人公司
    法定代理人時即僱傭被上訴人乙○○為管理主任，負責與廠
    商之間的業務，所以本件被上訴人丙○○、博勝公司、莊烈
    、乙○○以不實之統一發票向上訴人請領工程款，上訴人
    簽發支票交付予被上訴人博勝公司、莊烈以後，再由被上
    訴人乙○○向被上訴人博勝公司、莊烈取得銀行之存摺、
    印章，並將該款項領出，是被上訴人丙○○、博勝公司、莊
    烈、乙○○等人係共同侵權行為人，依法應對上訴人連帶
    負賠償責任。又被上訴人丙○○、博勝公司、莊烈、乙○
    ○以不實之統一發票向上訴人請領工程款，上訴人簽發支票
    交付予被上訴人博勝公司、莊烈以後，再由被上訴人乙○
    ○向被上訴人博勝公司、莊烈取得銀行之存摺、印章，並
    將該款項領出，是被上訴人博勝公司、莊烈、乙○○顯係
    無法律上原因而受利益，致上訴人受有損害，被上訴人博勝
    公司、莊烈、乙○○應依上開規定返還利益予上訴人。
  4.鈞院向彰化商業銀行總行營業部調閱被上訴人博勝公司（帳
    號：00000000000000）、被上訴人莊烈（帳號：00000000
    000000）自94年11月1日起至96年1月3日止所有交易明細觀
    之，其中被上訴人博勝公司之帳號，扣除活息轉存及95年3
    月10日現金存款23萬元、95年6月26日己○○現金存款17萬
    元以外，該帳戶共存入2486萬7378元，再加上94年11月9日
    匯款36萬2622元及94年11月22日200萬元支票一張，合計為
    2700萬元，是被上訴人博勝公司2700萬元工程款已經請領完
    畢。而被上訴人莊烈之帳號，扣除活息轉存及95年6月26
    日莊烈現金存款23萬元以外，存入款項共計1500萬元，是
    被上訴人莊烈1500萬元工程款也已經請領完畢。另被上訴
    人丙○○雖主張系爭建物工程造價為4億2307萬元，並提出
    使用執照申請書影本為證，惟該使用執照申請書記載工程造
    價為4億2307萬元，係屬誤載，已經臺中市政府於95年6月9
    日以簡便行文表更正工程造價為4230萬7000元，嗣後95年5
    月間核發之臺中市政府使用執照亦記載工程造價為4230萬70
    00元，而被上訴人丙○○明知其事，卻故做上開主張，其主
    張顯不足採，且有誤導之嫌。
  5.由己○○與被上訴人莊烈之證詞觀之，若系爭300萬元之
    支票二紙是給付予博勝公司及莊烈之追加工程款，則己○
    ○、莊烈為何不提示兌領支票，而卻將支票及存摺、印章
    交給被上訴人乙○○提示兌領，且被上訴人乙○○提示兌領
    系爭二紙支票後未將款項交付予己○○、莊烈，顯見系爭
    二紙支票並非作為給付工程款之用；又對於追加工程款部分
    ，己○○證稱：「至於追加的部分，日期我沒有辦法講，總
    金額好像是四百多萬元。領取的日期忘記了，當時是領支票
    或是現金，也已經忘記了。」、「我領的追加工程款比三百
    萬元還多。正確數額忘了、領的時間也忘了。」，是己○○
    對於追加工程款究竟多少、何時領取、領支票或是現金，均
    表示忘記了，是難認系爭300萬元之支票與工程有何關聯。
    另莊烈莊雖然證稱：「關於300萬元票款的部分，我拿給
    乙○○，而且有將存摺、印章拿給他去領，當天他沒有給我
    錢。後來我是跟丙○○院長收錢，收錢的時間忘了，是收現
    金。丙○○院長是分二、三次給我，金額我還要查一下，收
    錢的時間距離票據兌現日期約一、二個月之內，這部分是沒
    有其他證明，我只有跟丙○○收錢而已。」，惟被上訴人莊
    烈於原審從未供稱有向被上訴人丙○○收取現金之情形，
    若是300萬元支票兌現以後，被上訴人莊烈有向被上訴人
    丙○○收取現金，則為何莊烈於原審隻字不提，故其事後
    供稱有向被上訴人丙○○收取現金，顯與事實不符，何況若
    有收取現金，且次數只有二、三次，則對於收取之數額怎麼
    可能全部不記得，故被上訴人莊烈上開供述與事實不符。
  6.被上訴人博勝公司、莊烈雖提出年變更追加工程照片26張
    為證，惟系爭建物經過二次變更設計，分別為94年9月22
    日台中市政府核准第一次變更設計、95年3月8日台中市政
    府核准第二次變更設計。是由上開二次變更設計之變更內容
    觀之，第一次變更設計的時間為94年9月22日，而被上訴人
    博勝公司、莊烈若因為變更設計而增加工程款，早就於契
    約中載明變更設計後增加施作之項目及金額，但是觀諸原審
    卷內之工程契約書，均未記載變更設計後增加施作之項目及
    金額，另外，被上訴人博勝公司、莊烈於原審時亦未提及
    變更設計後增加施作之項目及金額，故上訴人等主張系爭支
    票係給付變更設計後之追加工程款，並不足採。此外於鈞院
    98年8月25日準備程序中，被上訴人博勝公司法定代理人己
    ○○與被上訴人莊烈對於追加何工程、工程項目為何、何
    時追加、追加工程金額若干、何時給付追加工程款項等等，
    均無法明確說明，是被上訴人博勝公司、莊烈主張系爭支
    票係給付變更設計後之追加工程款，即不足採。姑不論被上
    訴人博勝公司、莊烈所提民事呈證狀所附變更追加工程照
    片26張其真偽如何，僅以其上標示時間皆為94年12月、95年
    1、2月，甚且部分照片中亦已標示「施工完成95. 2.10」、
    「施工完成95.2.11」，核與94年9月22日台中市政府核准第
    一次變更設計後，95年3月8日台中市政府核准第二次變更設
    計前之施工時間相符，且此時點係在95年5月23日使用執照
    取得之前，亦於95年8月1日工程款給付完畢之前。故被上訴
    人博勝公司、莊烈所提出之照片，並不足以證明被上訴人
    博勝公司、莊烈因變更設計而取得系爭支票之追加工程款
    。
  7.本案系爭二紙300萬元之支票與工程並無關聯，而依據博勝
    公司及三友冷凍冷氣行於原審97年 9月24日民事答辯(二)狀被
    證一工程契約書影本二件觀之，博勝公司與弘光公司所簽之
    工程契約書記載工程總價2700萬元，三友冷凍冷氣行與弘光
    生活事業股份有限公司所簽之工程契約書記載工程總價1500
    萬元，已經於95年8月1日交屋時全部給付完畢，此亦據本院
    向彰化商業銀行總行營業部調閱被上訴人博勝工程有限公司
    （帳號：00000000000000）、甲○○○○○○○○○○（帳
    號：00000000000000）自94年11月1日起至96年1月3日止所
    有交易明細觀之即明，而嗣經上訴人整理相關帳冊及支票資
    料，上訴人除了上開彰化商業銀行總行營業部對於被上訴人
    博勝工程有限公司、甲○○○○○○○○○○分別給付2700
    萬元、1500萬元以外，上訴人另外分別給付被上訴人博勝工
    程有限公司641萬8755元、被上訴人甲○○○○○○○○○
    ○319萬6890元工程款項，詳述如下：
   (1)博勝公司之追加部分款項合計為641萬8755元，上訴人業
      已開立支票給付於被上訴人，並經被上訴人博勝公司兌現
      領取，詳細資料如下：
    上訴人於95年10月31日開立彰化商業銀行支票票號CM0000
      000票面金額4萬7334元之支票，交付予被上訴人博勝公司
      ，並經被上訴人博勝公司於95年10月31日提示兌現。
    上訴人於96年2月28日開立台中商業銀行支票票號WGA0000
      000票面金額4萬8300元之支票，交付予被上訴人博勝公司
      ，並經被上訴人博勝公司於96年3月1日提示兌現。
    上訴人於96年2月28日開立彰化商業銀行支票票號CM00000
      00票面金額13萬0227元之支票，交付予被上訴人博勝公司
      ，並經被上訴人博勝公司於96年3月1日提示兌現。
    上訴人於95年9月30日開立合作金庫銀行支票票號AG00000
      00票面金額 100萬元之支票，交付予被上訴人博勝公司，
      並經被上訴人博勝公司於95年10月2日提示兌現。
    上訴人於96年2月28日開立彰化商業銀行支票票號CM00000
      00票面金額60萬元之支票，交付予被上訴人博勝公司，並
      經被上訴人博勝公司於96年3月1日提示兌現。
    上訴人於96年2月28日開立彰化商業銀行支票票號CM00000
      00票面金額60萬元之支票，交付予被上訴人博勝公司，並
      經被上訴人博勝公司於96年3月3日提示兌現。
    上訴人於96年2月28日開立彰化商業銀行支票票號CM00000
      00票面金額60萬元之支票，交付予被上訴人博勝公司，並
      經被上訴人博勝公司於96年3月1日提示兌現。
    上訴人於96年2月28日開立彰化商業銀行支票票號CM00000
      00票面金額60萬元之支票，交付予被上訴人博勝公司，並
      經被上訴人博勝公司於96年3月1日提示兌現。
    上訴人於95年12月31日開立彰化商業銀行支票票號CM0000
      000票面金額60萬元之支票，交付予被上訴人博勝公司，
      並經被上訴人博勝公司於96年1月2日提示兌現。
    上訴人於96年2月28日開立台中商業銀行支票票號WGA0000
      000票面金額26萬4000元之支票，交付予被上訴人博勝公
      司，並經被上訴人博勝公司於96年3月1日提示兌現。
    上訴人於96年1月31日開立合作金庫銀行支票票號AG00000
      00票面金額192萬8894元之支票，交付予被上訴人博勝公
      司，並經被上訴人博勝公司於96年1月31日提示兌現。
    故上訴人就被上訴人博勝公司嗣後之追加工程，共開立以
      上合計票面金額為641萬8755元之支票11張，支付追加工
      程款項，上訴人就該嗣後追加工程應付與博勝公司之對價
      ，業已付訖。
    故本案系爭於95年12月30日由被上訴人丙○○代理上訴人所
    開立彰化商業銀行票號CM0000000、票面金額為300萬之支票
    ，即與工程無關。
   (2)被上訴人莊烈之追加部分款項合計為319萬6890元，上
      訴人業已開立支票給付於被上訴人，並經被上訴人莊烈
      兌現領取，詳細資料如下：
    上訴人於95年9月30日開立合作金庫銀行支票票號AG00000
      00票面金額100萬元之支票，交付予被上訴人莊烈，並
      經被上訴人莊烈於95年10月2日提示兌現。
    上訴人於95年12月28日開立彰化商業銀行支票票號CM0000
      000金額193萬2890元之支票，交付予被上訴人莊烈，並
      經被上訴人莊烈於95年12月28日提示兌現。
    上訴人於96年2月28日開立台中商業銀行支票票號WGA0000
      000金額26萬4000元之支票，交付予被上訴人莊烈，並
      經被上訴人莊烈於96年3月3日提示兌現。
    故上訴人就被上訴人莊烈嗣後之追加工程，共開立以上
      合計票面金額為319萬6890元之支票三張，支付追加工程
      款項，上訴人就該嗣後追加工程應付與莊烈之對價，業
      已付訖。
    故本案系爭於96年1月2日由被上訴人丙○○代理上訴人所開
    立合作金庫銀行票號AG0000000、票面金額為300萬之支票，
    即與工程無關。
  8.依據壬○○99年6月22日於本院之證詞觀之，其僅負責工程
    部分，至於承包商領款部分要問會計，其並不清楚，故其證
    稱系爭300萬元之支票有施作工程，顯然不足採信。而壬○
    ○係依照合約書並核對現場有施作，就會製作估驗明細表出
    來，再根據這份明細表來請款。而根據被上訴人三友冷凍行
    所提出之合約書觀之，追加工程工程總價記載為400萬元，
    針對追加工程部分，上訴人業已開立319萬6890元支票給付
    被上訴人三友冷凍行，而被上訴人三友冷凍行負責人莊烈
    於本院98年8月25日準備程序時供稱：「工程款是全部給付
    ，……拿到1800多萬元。」，是依據原審所提出合約書被上
    訴人三友冷凍行工程總價1500萬元，加計上開追加部分款項
    319萬6890元，合計為1819萬6890元，顯見被上訴人三友冷
    凍行原先合約書之工程款及追加工程款都已經請領完畢，故
    本件被上訴人三友冷凍行所持有系爭 300萬元支票即與工程
    無關。另外，被上訴人博勝公司所提出之追加工程估驗明細
    表所記載工程款總計為 553萬2668元，但是就追加工程部分
    上訴人業已開立 641萬8755元支票給付予被上訴人博勝公司
    ，並經被上訴人博勝公司兌現領取，是上訴人給付予被上訴
    人博勝公司之追加工程款項遠遠超過追加工程估驗明細表所
    記載之金額，此亦足以證明被上訴人博勝公司追加工程款項
    已經請領完畢，故本件被上訴人博勝公司所持有系爭300萬
    元支票即與工程無關。
貳、被上訴人則以：
一、被上訴人博勝公司、莊烈部分：
（一）被上訴人博勝公司、莊烈於94年7月間與被上訴人丙○
      ○所負責之弘光公司簽訂坐落台中市○○區○○路28號「
      福華聯合醫療大廈新建工程」合約，分別施作水電及冷氣
      設備工程，起初被上訴人博勝公司、莊烈向上訴人當時
      負責人丙○○請領工程款，並無異樣，詎於95年12月間，
      向被上訴人丙○○請款後，上訴人公司突向被上訴人表示
      因公司改組帳務問題，擬取回系爭CM0000000號、AG00000
      00號支票，遂由上訴人公司委派被上訴人乙○○取走、存
      摺、印章辦理兌現手續；因被上訴人博勝公司、莊烈二
      人需取回已開出發票，在上訴人之要求下，分別簽下上訴
      人所提出系爭證明書；被上訴人博勝公司、莊烈係承包
      弘光公司之工程，與上訴人無工程合約關係，且被上訴人
      二人確有施作工程，並無上訴人所稱未實際施工交付，而
      假開不實發票之情事，且系爭支票業由上訴人取回，上訴
      人亦無損害可言，上訴人請求被上訴人賠償，更無理由等
      語。
（二）於本院補充陳述：
      本件被上訴人博勝公司及莊烈承做系爭工程，在工程進
      行中即有追加承做工程，而該追加款之請領非在信託財產
      專戶付款之範圍內，是以，弘光公司另簽發系爭300萬元
      支票交付被上訴人，用以給付追加之工程款。從而，上訴
      人主張被上訴人博勝公司及莊烈依據工程契約書所記載
      之工程款債權已經由上訴人給付完畢，所以丙○○要求博
      勝公司及莊烈出具各300萬元之統一發票，被上訴人博
      勝公司之統一發票係記載水電工程，被上訴人莊烈之統
      一發票係記載冷氣設備，即與事實不符，嗣後被上訴人乙
      ○○於95年11、12月間持該被上訴人博勝公司及莊烈之
      統一發票要求公司會計戊○○簽發系爭二張支票，即係以
      不實之發票要求上訴人給付工程款。或謂由此二件證明書
      記載內容可以知悉被上訴人博勝公司、莊烈對於上訴人
      並無300萬元之工程款債權，而其等所出具之統一發票係
      由被上訴人丙○○要求開立，是既無工程款債權，卻配合
      開立虛偽之統一發票交由丙○○，而後再由被上訴人乙○
      ○持該二張統一發票向上訴人請領工程款，其等對於虛偽
      開立統一發票並據以請領工程款，有共同意思聯絡，對於
      上訴人應負共同侵權行為責任云云，全係臆測之詞，並無
      足信。
二、被上訴人丙○○部分：
（一）否認上訴人之主張，且觀之上訴人提出之系爭二紙證明書
      ，其格式、內容幾乎相同，顯非分別開立，且上訴人主張
      之支票二紙，確係由被上訴人博勝公司、莊烈提示兌領
      ，故上訴人之主張與事實不符，被上訴人丙○○並無上訴
      人指之侵權行為，上訴人之訴無理由等語。
（二）於本院補充陳述：
    1.就系爭二份證明書內容對照，幾乎完全相同，證明係由同
      一人在96年5月31日同一時間撰寫複製，非由不同二人修
      改或撰寫而成；上訴人公司會計戊○○偽證稱：被上訴人
      博勝公司證明書是由其撰寫，被上訴人莊烈證明書是由
      莊烈峰之律師撰寫修改，其證言不實在。彰化商業銀行總
      行營業部彰總營字0981578號函表示：丙○○及弘光公司
      提供土地、資金及信託財產給彰化銀行於94年6月24日信
      託簽約，彰化銀行對上訴人信託專戶資金控管。信託內容
      為：甲方為就其所提供土地、資金及信託財產，藉由信託
      機制，使本專案工程能順利興建至完工、取得建築物使用
      執照。上訴人也自承：「弘光公司所簽之工程契約書，已
      經於95年8月1日交屋時全部給付完畢。」上訴人於94年7
      月12日，分別與被上訴人博勝公司、莊烈簽約興建大樓
      ，於94年6月24日信託財產給彰化銀行後，依規定於94年7
      月12日與被上訴人博勝公司簽約2700萬元工程費用，與被
      上訴人莊烈簽約1500萬元工程費用，由彰化銀行營業部
      信託下，逕自由信託財產專戶撥入營造承攬商；此部分無
      變更設計，無裝潢、無醫療設備，取得建築物使用執照。
      另依丁○○建築師事務所98儒建字第0980401號函表示：
      上訴人於95年3月8日，興建醫療大樓間辦理變更設計，增
      加總樓板面積，而且全部工程依設計變更圖完工，才於95
      年6月23日核發建物使用執照，故應給付信託契約外增加
      工程款項；此部分增加工程款項非在彰化銀行營業部信託
      下，故須由公司開支票給付營造承攬商。信託目的完成取
      得建築物使用執照後，取得建物使用執照時並無裝潢、無
      醫療設備，於本建物內共2000坪之裝潢施工和本大樓內之
      設備，共花費約8000餘萬元，這些設備、裝潢等施工之工
      程都須被上訴人博勝公司（水電部份），與被上訴人莊烈
      （冷氣部份）施工參與完成；此部分增加工程款項也非
      在彰化銀行營業部信託下，故須由公司開支票給付營造承
      攬商。
    2.工地主任壬○○於98年8月4日台中地檢署97年度16080號
      偵查庭具結證稱：「博勝公司、三友莊烈峰申請各300萬
      元之增加工程有實做工程、有工程請款單。」故系爭二紙
      證明書繕打人戊○○雖於本院98年7月28日作證時證稱：
      「我有打電話給賴主任，他說就是沒有合約書，我沒有實
      際查證，也不知道有沒有工程。」然壬○○卻證稱：於95
      年11月離職後，戊○○沒有打電話給他；是戊○○未經實
      際查證，也不知道有沒有工程，卻訛稱有打電話問工地主
      任壬○○；另被上訴人博勝公司負責人己○○與被上訴人
      莊烈，於98年6月30日台中地檢署97年度16080號偵查庭
      以證人具結證稱：「該系爭證明書是告訴人（即本案上訴
      人）製作好，要我簽名就可拿回發票」。證人戊○○於93
      年至95年為被上訴人丙○○之會計員，被上訴人丙○○和
      上訴人公司負責人庚○○之訴訟案於97年1月23日才開始
      ；然本案有無實際工程於96年5月間，理應詢問上訴人公
      司前董事長丙○○或工地總主管乙○○；然庚○○命戊○
      ○偽造證明書後，再教唆偽證。觀戊○○繕打之博勝公司
      系爭證明書稱：本公司是博勝公司，非永春泉公司，戊○
      ○代替博勝公司繕打製作之系爭證明書；證明：讓一心想
      取回發票之被上訴人博勝公司己○○，在施陷阱給予約30
      萬元稅款之利益誘惑下，簽立該不實之證明書，其不實勾
      織。既然由戊○○本人承認由其繕打製作，為何戊○○稱
      本公司是博勝公司，非永春泉公司，證明上訴人繕打製作
      此一證明書之用意：是做個坑給他們跳。除了戊○○自稱
      製作之證明書外，其餘人：含工地賴在順主任、被上訴人
      博勝公司己○○、被上訴人莊烈峰、工程總主管被上訴人
      乙○○、當時公司負責人被上訴人丙○○都證明有實做工
      程、有工程請款單。98年7月21日於台中地檢署97年度160
      80號偵查庭戊○○以證人具結證稱：博勝公司300萬元發
      票由己○○送來公司請款，支票是己○○來領取，支票於
      96年1月2日在己○○之博勝公司帳戶內兌現；而戊○○繕
      打之系爭二紙證明書內容卻為：「……惟此款已於當時由
      貴公司指派乙○○先生領走支票並兌現。……」所以檢察
      官生氣的說：那證明書內容豈不是睜眼說瞎話嗎？戊○○
      也只能無言以對，證明該二份系爭證明書之荒謬。
    3.弘光公司是信託彰化銀行興建事實，並無法使固定資產發
      生虛增情事、浮報金額，因為在彰化銀行營業部信託下，
      逕自由信託財產專戶撥入營造承攬商；彰化銀行對本專案
      建築工程包含：實地勘察、規劃、設計、發包、施工、監
      造及工程安全之維護防範，都有應負之責任；故上訴人主
      張96年3月2日協議書內容：記載丙○○帳列固定資產發生
      虛增情事、浮報金額為7691萬元；若有虛增情事、浮報金
      額上訴人應負舉證責任，彰化銀行亦應付信託興建責任，
      非由一份竄改協議書後，由上訴人庚○○、代理人律師口
      說為憑，又無證據下；依公證法101條第5項：私文書真偽
      之審查中：文書內容不合理或與眾所週知得確定之事實不
      符，此文書可能係屬偽造。由本院97年度重上字第71號判
      決指出：「兩造於96年3月2日簽訂所謂協議書（該協議書
      上訴人（指丙○○）認非真正），該協議書記載上訴人（
      指丙○○）浮報金額、帳列固定資產發生虛增情事，既然
      被上訴人（指庚○○）已發覺上訴人（指丙○○）有此事
      實，公司資產顯遭淘空，何以仍會在96年 3月16日再向上
      訴人（指丙○○）購買57萬5千股，每股以10 元計算？被
      上訴人（指庚○○）所述顯不合情理。」證實協議書記載
      被上訴人丙○○浮報金額、帳列固定資產發生虛增情事，
      顯不合情理。
    4.上訴人以內容不實之二份證明書和證人戊○○之偽證說詞
      為證；二份證明書非被上訴人博勝公司、被上訴人三友冷
      凍冷氣行莊烈峰所製作繕打，戊○○承認被上訴人博勝公
      司系爭證明書為本人製作繕打，被上訴人三友冷凍冷氣行
      莊烈峰系爭證明書是其律師修改，然都被博勝公司和莊烈
      峰否認；觀其內容除被上訴人三友冷凍冷氣行莊烈峰之系
      爭證明書以甲、乙方稱謂外，無其律師修改之處；而戊○
      ○現職為上訴人之會計人員，於上訴人公司負責人庚○○
      和被上訴人丙○○間訴訟案件，庚○○已令戊○○行使偽
      造文書，於台中地方法院97年度中簡字第2487號判決：處
      有期徒刑貳月確定；上訴人負責人庚○○此次又令戊○○
      串證、偽證，證述都非事實，故不可採；該二張證明書內
      容應係由庚○○、或其訴訟代理人律師撰寫，不是公司小
      會計員戊○○能力所能編撰，庚○○或其訴訟代理人律師
      撰寫之系爭證明書，卻教唆訴外人戊○○承認該證明書內
      容為戊○○撰寫，上訴人令公司會計員戊○○為了工作，
      在不懂法律下頂罪。
    5.又上訴人新攻擊方法稱：系爭各300萬元之支票與工程無
      關，此亦與事實不合，茲說明如下：
      上訴人於99年2月3日提民事準備狀之證物七，列舉支付
        博勝公司追加工程款之641萬8755元，共11筆其中9筆是
        於95年12月10日後支付，金額共537萬1421元，該9筆是
        經上訴人負責人庚○○核帳無誤後再行支付；依上訴人
        提列支票證物都是由上訴人開立支票後，由被上訴人博
        勝公司提示兌現，此款項都為當時承包廠商博勝公司依
        實際簽約和施作追加工程給付無誤。又同如博勝公司，
        上訴人亦列舉支付三友冷凍冷氣追加工程款之319萬689
        0元，也同為經上訴人負責人庚○○核帳支付無誤後再
        行支付。
      然本件之各300萬支票若如上訴人所稱與工程款無關，
        又於96年1月2日給付博勝公司、三友冷凍冷氣行之支票
        兌現，上訴人自可於於95年12月10日對帳後，分別自給
        付之追加工程付款537萬1421元和319萬6890元中剔除，
        斷無上訴人自行核帳清楚時，上訴人負責人庚○○親自
        於96年3月1日支付工程尾款後；再製作本件證明書訛稱
        ，證明於96年1月2日兌現300萬支票非追加工程款。
三、被上訴人乙○○部分：
（一）伊於原審原本到庭陳稱：「我沒有拿到票。否認己○○、
      莊烈所言，我沒有拿到票。」、「上面是我的簽名沒有
      錯。」、「否認我有拿支票，也否認有拿己○○、被上訴
      人莊烈印章、存摺。」、「系爭二個帳戶我都沒有使用
      過，不是我開戶的，印章存摺不會給我。」等語，其後於
      97年12月17日則抗辯：96年1月間，有受莊烈委託至合
      作金庫代為領取310萬5000元，扣除5萬元酬勞外，剩餘款
      已還被上訴人莊烈等語，其後復於98年2月11日於原審
      具狀抗辯：因被上訴人博勝公司、莊烈本有向上訴人公
      司承攬工程，其後因變更設計，被上訴人博勝公司、莊烈
      部分已施作之工程廢棄，被上訴人博勝公司並增加約30
      0坪水電工程、被上訴人莊烈則增加因約300坪間冷氣設
      備，所以各增加工程款300萬元，該等300萬元工程款包含
      成本及施工人員之工資，被上訴人乙○○於領款後即交付
      扣除佣金外，將款項交付被上訴人博勝公司、莊烈，被
      上訴人乙○○領款有得被上訴人博勝公司、莊烈同意，
      並把款項交還，否則被上訴人博勝公司、莊烈二人確有
      施作工程，而未取得款項，必有再向上訴人請款，除非上
      訴人另提付款證，否則被上訴人博勝公司、莊烈二人確
      有收悉工程款無訛，被上訴人博勝公司、莊烈二人係受
      上訴人利誘圖免繳納系爭統一發票之稅金而簽署系爭證明
      書，上訴人之主張無理由等語。
（二）於本院補充陳述：
    1.依丁○○建築師事務所98儒建字第0980401號函，上訴人
      公司興建弘光群體醫療大樓時於95年1月24日，辦理第二
      次變更設計於95年3月8日核準；總樓板面積增加375.35平
      方公尺；被上訴人博勝公司和莊烈於94年5-6月間與弘
      光公司（即上訴人公司之前身）簽約興建後，請領增加工
      程款項各300萬元之主因，被上訴人博勝公司（水電部份
      ）增加300萬元，被上訴人莊烈（冷氣部份）增加300萬
      元無誤。關於上訴人所提之證明書內，所述博勝公司「經
      查明並無實際工程」此為謊言，因為從於94年4月間簽約
      至95年5月23日建築完成，經過變更設計和增加375.25平
      方公尺空間之水電，怎可能不用增加工程款？而且被上訴
      人莊烈與博勝公司之證明書為同一格式，由上訴人於96
      年5月31日製作，證明非被上訴人莊烈與博勝公司所自
      述，而是上訴人利誘被上訴人博勝公司與莊烈，其等為
      了免繳5%營業稅各14萬2857元和營業所得稅十幾萬元或其
      他原因才簽此同意書。
    2.依系爭二紙支票背面所示，該兩紙支票分別經被上訴人博
      勝公司及莊烈提示兌領，被上訴人博勝公司與莊烈分
      別於合作金庫銀行被領取300萬1000元和310萬5000元，都
      由被上訴人博勝公司與莊烈帳戶內，且由被上訴人博勝
      公司與莊烈同意下，由被上訴人乙○○幫忙領取以上金
      額，從而上訴人前述主張顯與事實不符，在被上訴人博勝
      公司及莊烈具有處分權下，由被上訴人乙○○幫忙領取
      ，與永春泉公司無關，此款只與被上訴人乙○○、博勝公
      司及莊烈之財務關係，明顯與上訴人無關，上訴人提出
      此上訴顯與法不合。
參、原審經審酌兩造所提出之攻擊防禦方法後，認上訴人未能證
    明被上訴人丙○○、乙○○、莊烈與博勝公司有侵占上訴
    人公司款項或不當得利之事實。從而，上訴人先位聲明基於
    侵權行為損害賠償請權請求被上訴人博勝公司、丙○○、乙
    ○○應連帶給付上訴人300萬元之本息，及被上訴人莊烈
    、丙○○、乙○○應連帶給付上訴人300萬元之本息；或備
    位聲明基於不當得利返還請求權請求被上訴人乙○○應給付
    上訴人600萬元之本息，均於法無據，應予駁回，而為上訴
    人敗訴之判決，並駁回其假執行之聲請。上訴人對原判決不
    服提起上訴，於本院上訴聲明：(一)先位聲明：1.原判決廢棄
    。2.上開廢棄部分，被上訴人博勝公司、丙○○、乙○○應
    連帶給付上訴人300萬元，及自起訴狀繕本送達翌日起至清
    償日止，按年息百分之五計算之利息；暨被上訴人莊烈、
    丙○○、乙○○應連帶給付上訴人300萬元，及自本起訴狀
    繕本送達翌日起，至清償日止，按年息百分之五計算之利息
    。3.第一、二審訴訟費用由被上訴人負擔。4.上訴人願供擔
    保，請准宣告假執行。(二)備位聲明：1.原判決廢棄。2.上開
    廢棄部分，被上訴人乙○○應給付上訴人600萬元，及自追
    加起訴狀繕本送達翌日起，至清償日止，按年息百分之五計
    算之利息。3.第一、二審訴訟費用由被上訴人負擔。4.上訴
    人願供擔保，請准宣告假執行。被上訴人等答辯聲明則均為
    ：(一)上訴駁回。(二)如受不利判決，願供擔保請准免為假執行
    。(三)第一、二審訴訟費用由上訴人負擔。
肆、下列事項為兩造所不爭執，本院自得採為裁判之基礎：
一、被上訴人博勝公司法定代理人己○○確實有在由上訴人所繕
    打之證明書上簽名，該證明書內容記載：「本公司於95年12
    月4日開給永春泉生醫管理（股）公司的工程發票號碼QU000
    00000，金額為300萬元整，經查明並無實際工程，此發票為
    貴公司前負責人丙○○先生所要求開立，並當時負責人周真
    玲任職中開出付款支票，日期95年12月31日，支票號碼CM00
    00000，並於96年1月2日兌現，現由永春泉生醫管理（股）
    公司開退回單後，本應由本公司退回款項，惟此款已於當時
    由貴公司指派乙○○先生領走支票，並兌現，本公司實際未
    收到此筆貨款，口說無憑，特此證明。此致永春泉生醫管理
    （股）公司。立證明書人：博勝工程有限公司。負責人：己
    ○○，中華民國96年5月31日（己○○簽名附註日期為96年6
    月8日）」（見原審卷第8頁之證明書）。
二、被上訴人莊烈確實有在由上訴人所繕打之證明書上簽名，
    該證明書內容記載：「三友冷凍冷氣行（甲方）於95年12月
    4日開給永春泉生醫管理（股）公司的工程發票號碼QU0000
    000（為QU10000000之誤載），金額為300萬元整，此發票為
    乙方前負責人丙○○先生所要求開立，並當時負責人周真玲
    任職中開出付款支票，日期95年12月31日，支票號碼AG0000
    000，現由乙方開退回單給甲方後，本應由甲方退回款項，
    惟此支票已由乙方指派乙○○先生領走支票並兌現，甲方實
    際未收到此筆款項，口說無憑，特此證明。．．．立證明書
    人甲方：三友冷凍冷氣行莊烈；乙方永春泉生醫管理（股
    ）公司。中華民國96年5月31日．．．」（見原審卷第11頁
    之證明書）。
三、如附表所示之上開二紙支票觀之，代理上訴人簽發支票之人
    為被上訴人丙○○，而非上開二紙證明書所稱由當時負責人
    周真玲任職中開立（見原審卷第10、13頁之系爭二紙支票影
    本）。
四、本件上訴人前由被上訴人丙○○為法定代理人代理上訴人所
    簽發交付予被上訴人博勝公司及被上訴人莊烈如附表二所
    示之二紙支票，均為記名支票，且被上訴人博勝公司、被上
    訴人莊烈收受後即予託收，於96年1月2日，各在被上訴人
    博勝公司設於合作金庫北屯分行0000000-000000號帳戶、被
    上訴人甲○○○○○○○○○○設於合作金庫北屯分行0000
    000-000000號帳戶提示兌現；且證人林秋城、被上訴人乙○
    ○於96年1月3日，依序在該等帳戶領出300萬1000元、310萬
    5000元之事實，業據原審向合作金庫北屯分行查詢屬實，並
    有該分行97年9月18日合金北屯字第0970004217號函（內附
    開戶資料二份、分戶交易明細表二份）、97年11月14日合金
    北屯字第0970004890號函（內附取款條二份、提款人身份資
    料二份）在卷可稽（見原審卷第101-103頁，114-118頁）。
五、由證人林秋城於原審所為證言觀之（詳見原審卷第141頁，
    98年1月14日言詞辯論筆錄），及於98年2月11日原審言詞辯
    論中，被上訴人乙○○訴訟代理人自認有領款前述300萬100
    0元、310萬5000元之事實（詳見原審卷第155頁，98年2月11
    日言詞辯論筆錄），可證是如附表二所示之支票，係在被上
    訴人博勝公司、三友冷凍冷氣行之前開帳戶兌現後，由被上
    訴人乙○○得博勝公司、三友冷凍冷氣行之同意，各自在該
    等前述帳戶取走300萬1000元、310萬5000元。
六、被上訴人博勝公司、甲○○○○○○○○○○曾於94年7月
    12日，與被上訴人丙○○所負責之弘光公司簽訂坐落台中市
    ○○區○○路28號「福華聯合醫療大廈新建工程」合約，分
    別施作水電及冷氣設備工程，工程總價分別為2700萬元、15
    00萬元，有契約書2份在卷可證（詳見原審卷第68- 81頁，
    第82-95頁）。
伍、
一、上訴人主張被上訴人博勝公司、莊烈，分別於95年12月間
    ，接受上訴人前負責人丙○○指使，以實際並無工程之交易
    ，分別以「水電工程」、「冷氣設備」等不實名目，偽開如
    附表一之統一發票二紙，持向上訴人請款各300萬元，事後
    被上訴人博勝公司與莊烈為要求上訴人開立退回單，以供
    其註銷發票金額之用，始於96年5、6月間分別出具證明書，
    承認兩造間均無交易，統一發票係應被上訴人丙○○要求而
    開立，此款已由上訴人公司指示被上訴人乙○○領取如附表
    二所示之二紙支票並兌現。因認被上訴人等人有共同侵權行
    為，應連帶負賠償責任；如本院認上訴人就被上訴人等人間
    之侵權行為之舉證未臻完備，則因本件相關資金之去向，包
    括博勝公司名義及以三友冷凍冷氣行名義所分別開立發票向
    上訴人公司詐領之各300萬元，合計600萬元，均由被上訴人
    乙○○領走，則被上訴人乙○○亦構成無法律上之原因而受
    有利益致上訴人受有損害，亦應返還不當得利等語，惟為被
    上訴人等所否認，並以前詞置辯。
（一）按當事人主張有利於己之事實者，就其事實有舉證之責任
      ，民事訴訟法第277條前段定有明文。是上訴人主張被上
      訴人等人有共同侵權行為或被上訴人乙○○有不當得利之
      情事，自應負舉證之責任。經查：審視上訴人所提出附卷
      之二份證明書影本（見原審卷第8、11頁），就其外觀，
      均為打字繕寫後，再由立證明書人簽名，足認該證明書之
      內容，應係上訴人所繕打無誤；參諸該等證明書內容，其
      中博勝公司部分記載：「本公司於95年12月4日開給永春
      泉生醫管理（股）公司的工程發票號碼QU00000000，金額
      為300萬元整，經查明並無實際工程，此發票為貴公司前
      負責人丙○○先生所要求開立，並當時負責人周真玲任職
      中開出付款支票，日期95年12月31日，支票號碼CM000000
      0，並於96年1月2日兌現，現由永春泉生醫管理（股）公
      司開退回單後，本應由本公司退回款項，惟此款已於當時
      由貴公司指派乙○○先生領走支票，並兌現，本公司實際
      未收到此筆貨款，口說無憑，特此證明。此致永春泉生醫
      管理（股）公司。立證明書人：博勝工程有限公司。負責
      人：己○○，中華民國96年5月31日（己○○簽名附註日
      期為96年6月8日）」；被上訴人莊烈部分則記載：「三
      友冷凍冷氣行（甲方）於95年12月4日開給永春泉生醫管
      理（股）公司的工程發票號碼QU0000000（為10000000之
      誤載），金額為300萬元整，此發票為乙方前負責人丙○
      ○先生所要求開立，並當時負責人周真玲任職中開出付款
      支票，日期95年12月31日，支票號碼AG0000000，現由乙
      方開退回單給甲方後，本應由甲方退回款項，惟此支票已
      由乙方指派乙○○先生領走支票並兌現，甲方實際未收到
      此筆款項，口說無憑，特此證明。……立證明書人甲方：
      三友冷凍冷氣行。負責人：莊烈；乙方永春泉生醫管理
      （股）公司。負責人：庚○○。中華民國96年5月31日…
      …」；依上開二份證明之記載，立證明書人即被上訴人博
      勝公司、莊烈之所以簽立證明書，無非係想取回票號碼
      QU00000000、QU10000000統一發票，而上訴人繕打此一證
      明書之用意在於證明上訴人公司前負責人即被上訴人丙○
      ○、訴外人周真玲與被上訴人乙○○、被上訴人博勝公司
      、被上訴人莊烈五人，有共同詐領上訴人公司款之事實
      ；而被上訴人博勝公司、莊烈亦想領回所開立之統一發
      票以節省稅金，即冒然簽名，如此上訴人便達取證之目的
      。上訴人又稱系爭證明書之內容記載支票為當時負責人周
      真玲所簽發，發票日為95年12月31日，支票由上訴人公司
      派乙○○取回云云，然審諸附表二所示支票，代理上訴人
      簽發支票之人為被上訴人丙○○，全然與周真玲無涉；發
      票日為95年12月30日（其中更均有更改日期），而非95年
      12月31日；支票亦非上訴人委派乙○○取回，而係在被上
      訴人博勝公司、三友冷凍冷氣行帳戶內兌現，顯見系爭證
      明書，有記載不實，且故意誤導己○○、莊烈羅織周真
      玲涉案之事實，自難憑此等證明書，即遽認上訴人主張被
      上訴人四人共同侵占上訴人公司款項之事實為真。
（二）參諸被上訴人博勝公司負責人己○○、莊烈到庭陳述，
      其中己○○陳稱：「（有無看過該證明書？）是我簽的，
      我現在公司已經結束了，我是清算人。證明書是我簽的。
      當初是上訴人的會計要我們簽這個證明書，因為他們將支
      票拿回去，我沒有收他的錢，所以我開給他的統一發票就
      要還給我。這張票是上訴人簽發給我們的工程款，後來他
      們將票收回去，既然沒有給我們錢，當然要將我們的發票
      還給我。這件事情是上訴人公司會計廖小姐來跟我們談的
      。票是被上訴人乙○○拿走的，統一發票隔了很久，即於
      96年6月8日我簽了證明書才還給我的。所以這筆300萬元
      款項，我根本沒有拿到。這個工程我有作，也有付給我工
      程款，只是這張票本來要付款，後來又拿回去。這張票我
      本來有託收，後來因為上訴人的要求又抽回來，還給他們
      ，根本沒有兌現。」、「後來這張票確實是在我的戶頭領
      走，但是那個戶頭的簿子、印章都是被上訴人乙○○保管
      。我的另外一個戶頭是合作金庫北屯分行帳號0000000000
      000，系爭300萬支票在該戶頭兌現，但兌現的錢我沒有拿
      ，何人拿走的我不清楚。因為原來的支票有指名，後來透
      過我這個帳戶領走，但是何人領走的我不知道。」（見原
      審卷第64、65頁）；被上訴人莊烈則陳稱：「我的情形
      與己○○一樣。這張票根本就沒有兌現，是上訴人要求我
      將票領出來還給他，後來我也要求統一發票還給我，他要
      求我簽證明書。我票交給被上訴人乙○○，票也是他拿走
      的。是被上訴人乙○○打電話說帳有問題，要我拿回去。
      」、「（交票給被上訴人乙○○時，乙○○有無簽收？）
      我交票給郭先生時，他有簽名。提出簽收影本。」「我那
      張支票也是上訴人公司拿回去，後來拿我的存摺、印章提
      示該張票。從我的帳號0000000000000提領走的，因為票
      有指名，是被上訴人乙○○要求我們幫忙，從我們的帳戶
      領走。我只是將帳戶及印章給被上訴人乙○○，實際上何
      人領走我不清楚。」（見原審卷第64頁背面、65頁）。依
      被上訴人博勝公司負責人己○○與被上訴人莊烈上開陳
      述，其二人係因認附表二所示支票，其等並未實際取得票
      款，原開立對應取得支票之統一發票應返其二人，而簽署
      系爭二紙證明書，是該證明書內容有所不實，自難僅以該
      證明書即遽認被上訴人丙○○、乙○○、己○○、莊烈
      有共同侵占上訴人公司款項之侵權行為存在。
（三）況系爭二紙支票均為記名支票（見原審卷第10、13頁），
      且被上訴人博勝公司、莊烈收受後即予託收，按被上訴
      人博勝公司、莊烈所交付上訴人之統一發票日期均為95
      年12月4日，而卷附如附表二所示之支票（見原審卷第10
      、13頁），其中CM0000000號支票發票日雖載為95年12月
      30日，實係95年12月4日修改而來；AG0000000號支票發票
      日則由95年11月30日修改為95年12月30日；可見被上訴人
      丙○○簽發支票之日期，若非為95年12月4日，更可能早
      於95年12月4日，系爭支票實際簽發日，與票載發票日均
      有一段期間，如被上訴人丙○○簽發支票之初，即分別與
      被上訴人莊烈、被上訴人博勝公司負責人己○○有共謀
      侵占上訴人公司款項，其何不以即期支票交付，當日即能
      兌現，更能迅速取得款項？何須在支票記名，分別交付被
      上訴人博勝公司、莊烈託收兌領？更何庸事後委派乙○
      ○取回？且支票若由被上訴人乙○○取回，何以又在被上
      訴人莊烈、博勝公司之前述帳戶內兌現？實悖常情。再
      者，系爭被上訴人乙○○固有在被上訴人博勝公司、莊烈
      兌現支票後之翌日，夥同證人林秋城在被上訴人博勝公
      司、莊烈各提取300萬1000元、310萬5000元，然此僅足
      證明被上訴人博勝公司、莊烈有同意被上訴人乙○○領
      取前述款項，至於被上訴人博勝公司、莊烈同意乙○○
      領款之事由，被上訴人博勝公司、莊烈與乙○○抗辯內
      容固有不合，惟單就被上訴人博勝公司、莊烈同意乙○
      ○取款之事實，尚難認被上訴人博勝公司、莊烈與丙○
      ○於簽發支票之初，即有侵吞上訴人款項之合意，且無任
      何事證足資證明該等款項，事後被上訴人乙○○有交付被
      上訴人丙○○之事實存在，無法逕以被上訴人乙○○取款
      之事實，即推認被上訴人丙○○有侵占該等600萬元。
（四）被上訴人博勝公司、莊烈均抗辯稱，其等係因向上訴人
      承包工程而取得系爭支票，業據其二人提出工程契約書二
      份、洛祥公司請款證明文件六紙為證（見原審卷第68-98
      頁），而上訴人就其公司有興建大樓，其中水電、冷氣工
      程委以被上訴人博勝公司、莊烈承包之事實，復不爭執
      ，故被上訴人博勝公司、莊烈復抗辯其等係因承攬工程
      而由被上訴人丙○○處取得系爭支票，以給付工程款，尚
      非無據。而上訴人就系爭支票非屬工程支票，係被上訴人
      丙○○故意溢付，並納為己用之事實，復未能舉證以資證
      明，尚難以前述記載不實之證明書，及被上訴人博勝公司
      、莊烈於兌現支票後，同意乙○○領款之事實，即遽以
      推認被上訴人丙○○有為侵吞上訴人公司款而與被上訴人
      博勝公司、莊烈、乙○○合謀簽發系爭支票之事實存在
      。是上訴人既未能舉證證明被上訴人丙○○、乙○○、莊
      烈與博勝公司負責人己○○，於被上訴人丙○○代上訴
      人簽發系爭支票之初，分別有共同侵害上訴人款項之事實
      存在，則上訴人主張被上訴人丙○○、乙○○、莊烈與
      博勝公司應負共同侵權行為損害賠償責任，而主張被上訴
      人丙○○、乙○○、莊烈、博勝公司分別連帶賠償，尚
      屬無據。
（五）上訴人雖主張依被上訴人所提之工程契約書影本二件觀之
      （見原審卷第68至95頁），被上訴人博勝公司與弘光公司
      所簽之工程契約書記載工程總價2700萬元，被上訴人莊烈
      與弘光公司所簽之工程契約書記載工程總價1500萬元，
      已經於95年8月1日交屋時全部給付完畢，所以被上訴人博
      勝公司與莊烈所出具之統一發票即與事實不符，嗣後被
      上訴人乙○○於95年11、12月間持該二紙統一發票要求公
      司會計戊○○簽發系爭二張支票，即係以不實之發票要求
      上訴人給付工程款云云。惟上訴人在興建系爭醫療大樓時
      ，即於94年6月24日與彰化銀行簽訂信託契約，此亦有彰
      化銀行98年6月10日彰總營字第0981578號函可證（見本院
      卷(一)第88-94頁）；該函亦說明：信託存續期間自94年8月
      30日（契約生效日）至95年9月13日（信託目的完成，返
      還信託財產日）止。信託內容為：甲方（即丙○○及弘光
      生活事業股份有限公司）為就其所提供土地、資金及信託
      財產，藉由信託機制，使本專案工程能順利興建至完工、
      取得建築使用執照、辦妥所有權登記後，將不動產返還予
      受益人之目的，委託乙方（即彰化銀行）辦理下列事項：
      1.信託存續期間對信託專戶資金之控管。2.不動產產權管
      理、處分。3.辦理不動產物權相關之登記移轉事宜。4.與
      本信託案相關賦稅之繳納。且本案之工程款支付時，係由
      甲方出具運用指示書，並檢附相關資料向乙方申請，乙方
      於信託專戶能足額支付之條件下，依運用指示書指示之付
      款金額，逕自信託專戶撥付予承作廠商之帳戶。即信託之
      範圍僅包括於94年7月12日和被上訴人博勝公司簽約2700
      萬元工程費用，和被上訴人莊烈簽約1500萬元工程費用
      ，然並不含內部裝潢、醫療器材之設置，亦不包含分別於
      95年11月30日與95年12月4日簽發之系爭二紙支票票款（
      見原審卷第10、13頁），洵堪認定。
（六）另丁○○建築師事務所98年4月14日以98儒建字第0980401
      號函表示：系爭醫療大樓於95年1月24日辦理第二次變更
      設計，95年3月8日核准，而系爭醫療大樓間辦理變更設計
      ，增加總樓板面積375.35平方公尺（見本院卷(一)第67頁）
      ；矧證人即建築師丁○○複於99年2月3日於本院證稱：「
      （問：該弘光生活事業股份有限公司大樓是你負責設計？
      ）是的。（問：後來有辦過變更設計？）是的。（問：這
      是否是你事務所所發的函？內容是否實在？提示本院卷一
      第67頁函）是的。內容實在。（問：這系爭工程何時申請
      建造執照？何時核准？建造執照號碼？）民國90年6月13
      日核准建築執照。建造執照號碼是90年中工建建字第393
      之00號。（問：系爭工程有無申請第一次設計變更、何時
      通過？該工程何時動工？）94年9月22日第一次變更設計
      核准。開工是91年3月13日准予開工。（問：該工程有無
      申請第二次設計變更、何時通過？該工程有無第三次設計
      變更？）第二次變更設計是95年3月8日核准。沒有第三次
      的變更設計。……。」（見本院卷(二)第95頁背面）；故系
      爭醫療大樓確實有經過二次變更設計，而且全部工程依設
      計變更圖完工，才於95年5月23日核發建物使用執照（見
      本院卷(一)第114頁）。況系爭醫療大樓變更設計工程亦有
      被上訴人丙○○所提出弘光生活事業股份有限公司分別與
      被上訴人莊烈、博勝公司簽訂之變更追加工程合約書及
      追加工程估驗明細表可稽（見本院卷(二)第82至92頁）。是
      系爭醫療大樓既經二次辦理變更設計，且增加總樓板面積
      375.35平方公尺，則被上訴人稱系爭如附表二所示之支票
      係用以支付變更設計工程款，應屬可採。故上訴人主張在
      興建弘光群體醫療大樓時，弘光公司與被上訴人博勝公司
      之負責人劉松博、被上訴人莊烈，於94年7月12日簽約
      之全部工程款：是由彰化銀行信託專戶付款完畢，並無追
      加工程款及合約書，應非事實。
（七）至證人戊○○於本院雖證稱：我打電話問工地主任賴主任
      ，他說沒有合約書，然後我再問三友冷凍冷氣行及博勝公
      司是否有合約書，他們兩方都說沒有合約書，我說三百萬
      元支票的錢已經付了，他們說他們沒有領到這筆錢，我說
      既然沒有工程，我會開折讓單給你們，但是你們要把錢退
      還給我們，他們說支票是乙○○拿走，他們並沒有拿到這
      筆錢，然後我說公司的確有支付這筆錢，要證明你們沒有
      拿到這筆錢，你們是否要出一份證明，於是我就打了一份
      證明書給他們雙方，……。打電話給三友冷凍冷氣行及博
      勝公司聯絡時，他們說沒有三百萬元的工程，……。我有
      打電話給賴主任，他說就是沒有合約書，我沒有實際查證
      ，也不知道有沒有工程等語（見本院卷(一)第152-155頁）
      。惟於原審被上訴人博勝公司負責人己○○曾表示：這個
      工程我有做，也有付我工程款。被上訴人莊烈峰說：我的
      情形和己○○一樣（見原審卷第64頁背面）；於本院被上
      訴人博勝公司與莊烈峰亦均表示，有承做系爭工程，在工
      程進行中有追加承作工程，而該追加款之請領非在信託財
      產專戶付款之範圍內，是以，弘光公司另簽發系爭300萬
      元支票交付被上訴人，用以給付追加之工程款等語。復參
      酌系爭工程工地主任壬○○於98年8月4日在台中地檢署97
      年度偵字第16080號偵查庭證稱：博勝公司與莊烈有實
      際施作這些工程等語（見本院卷(三)第40、41頁）；99年6
      月22日於本院作證時亦證稱：「（問：你是否曾經擔任上
      訴人永春泉公司（前身弘光生活公司）建造本件醫療大樓
      之工地主任？）是的。我是從90年初時任職的，是擔任工
      地主任。第一次只去了幾個月，就離開了。第二次是在94
      年4、5月時到95年快年底時。（問：本件工地原始建照目
      的為何？）開醫院。（問：系爭工程是否第一次變更設計
      由30床之福華醫院改為住商大樓？）90年是要蓋醫院，後
      來有變更用途。我一般看的是A0藍曬圖，這種小圖，我看
      不出來，我不敢確定圖對不對。但我知道那時是建築師及
      醫院在弄的，這棟大樓一直不斷在改。（問：博勝公司、
      三友公司和弘光公司，是否有於94年7月12日分別簽署這
      工程合約書？）這契約書內容當初是我製作的。（問：該
      契約書是否依94年9月22日申請第一次設計變更、通過住
      商大樓核算工程款？）是根據第一次變更去核算的。建築
      師有請水電公司抓預算，請廠商報價的。（問：系爭工程
      於95年3月8日核准通過第二次設計變更為群體醫療大樓，
      於94年12月至95年4月間是否有一面做一面更改的情形？
      ）是的。我當時是有要求他們要照照片，但是時間已經久
      了，我也忘記當時他們是否有拿照片給我看。（這是否是
      當時工地的照片？）第17頁的這些照片我不敢確定。第17
      頁背面這有隔間板的照片應該是在工地的，18頁下面這張
      ，18頁背面三張，19頁第三張、19頁背面三張、20頁三張
      、20頁背面第三張、21頁第二張等，這些都是可以確定的
      。（問：博勝公司、三友冷氣行和弘光公司間之系爭工程
      追加工程是否如簽署之合約書及追加工程之估驗明細表？
      ）當時有訂定追加合約。（問：這工程估驗表是否是正確
      的？）工程估驗表一般都是依照合約項目訂的，除非有變
      更。（問：博勝公司、三友冷凍行和弘光公司之追加工程
      款，就博勝公司提列641萬8755元、三友冷凍行公司提列
      319萬6890元，上開款項是否包含本件之各300萬元追加工
      程合約書和估驗明細表？）發票部分，我不清楚。到底提
      領多少錢，我不知道，我只管工程的部分。（問：弘光公
      司對該追加工程請款作業流程為何？）一般我都會請廠商
      送請款單來，我會到工地核對一下實際施作情形。本件因
      時間久了，我忘記當時是交給會計還是秘書。就發票部分
      ，我一般都會要求廠商將發票跟請款單一起送來，但有時
      候廠商並不一定會一起送過來。（問：博勝公司於95年12
      月4日申請追加工程款和三友冷凍行追加工程款各300萬元
      ，是否有實際施作工程？）有的。（問：你是否有驗收？
      ）如果廠商請款我都會要求他們將發票交給我，但我不記
      得當時廠商是否有將發票交給我。因為當時後期有點亂，
      我不能確定他們是否有將發票給我。當時我每天都有到現
      場看，確實有這些工程。（問：統一發票是否經由追加工
      程款作業流程申請？統一發票是否與追加工程合約書，和
      估驗明細表相符？）一般是請多少工程款，就附多少的發
      票。（問：戊○○是否到過工地現場？是否參與契約簽署
      ？是否核對工程估驗明細？）當時證人戊○○她已經進駐
      公司了。後面這二項她都沒有參與。（問：你於95年12月
      間離職後，是否曾接到戊○○詢問工程事項？在何時？問
      何事？）沒有。自95年12月我離開後，沒有任何人來問我
      事情。包括廠商也沒有任何人來找我。（問：系爭工程於
      94年6月至95年12月施工期間，工程建材如綱鐵、銅原物
      料價格是否有飛漲200%~300%情形？博勝公司和三友冷凍
      行是否有對你抱怨承包本工程虧損情形？）價格漲多少我
      不知道。但這二家公司有跟我抱怨說是賠錢在做。而且當
      時工地修修改改很多。（問：方才針對追加工程部分，有
      提示合約書、估驗明細表給你看。三友、博勝公司請款是
      否是根據這合約書及估驗明細表而請款的？）一般都是這
      樣。（問：三友、博勝公司針對追加工程各請領多少款項
      ？）我經手那麼多合約、廠商，三友、博勝公司他們請了
      多少錢，我不記得。但那些工程的估驗都是我經手的。（
      問：你說你不記得這二家請多少錢，但方才法官問「這追
      加工程三百萬元，是否有實際施作」，為何你回答說「有
      的」？）我是依照合約書並核對現場有施作，我就會製作
      估驗明細表出來，而根據這明細表請款。至於發票部分，
      後期因為我是被追著請款，所以發票是否我經手的，我不
      確定。因為後期比較亂。（問：博勝、三友二家公司請領
      追加工程款部分，是否有包括原審卷第10頁、13頁的這各
      三百萬元支票二張？）我只負責估驗請款，廠商領錢放款
      部分，我不清楚，這要問會計那邊。（問：你在98年8月4
      日在台中地檢署97年度偵字第16080號案件作證時，所為
      之證言是否實在？）實在。」等語（見本院卷(三)第43至46
      頁），可知博勝公司及三友冷凍冷氣行確實有實際施作上
      開系爭二紙支票上所載金額各為300萬元之追加工程，此
      亦有卷附之工程合約書及追加工程估驗明細表在卷可佐（
      見本院卷(二)第101至123頁），而證人壬○○於本院證稱伊
      於離職後從未接到戊○○詢問該合約書之電話。況證人戊
      ○○於本院作證時亦自承對於被上訴人博勝公司與莊烈
      有沒有各300萬元之追加工程，其沒有實際查證，也不知
      道有沒有等語（見本院卷(二)第153頁背面），是自難以證
      人戊○○前開所為之證詞，而遽以認定被上訴人博勝公司
      及三友冷凍冷氣行並無實際施作上開系爭二紙支票上所載
      金額各為300萬元之追加工程且有與被上訴人丙○○、乙
      ○○共同詐領600萬元之情事，洵堪認定。
（八）況本件上訴人亦不否認被上訴人博勝公司與甲○○○○○
      ○○○○○有實際施作第二次變更設計系爭之追加工程，
      且由上訴人另外以卷附證物七、八之支票11張、3張分別
      給付被上訴人博勝公司641萬8755元、被上訴人甲○○○
      ○○○○○○○319萬6890元（見本院卷(二)第124-149頁）
      ，本院觀諸前開給付被上訴人博勝公司641萬8755元之支
      票11張，其中最後兌現之1張支票日期為「上訴人於96
      年2月28日開立彰化商業銀行支票票號CM0000000票面金額
      60萬元之支票，交付予被上訴人博勝公司，並經被上訴人
      博勝公司於96年3月3日提示兌現。」（見本院卷(二)第127
      、138頁）：另前開給付被上訴人甲○○○○○○○○○
      ○319萬6890元支票3張，其中最後兌現之1張支票日期為
      「上訴人於96年2月28日開立台中商業銀行支票票號WGA
      0000000金額26萬4000元之支票，交付予被上訴人莊烈
      ，並經被上訴人莊烈於96年3月3日提示兌現。」（見本
      院卷(二)第129、149頁），均在系爭二紙支票分別於96年1
      月2日，各在被上訴人博勝公司設於合作金庫北屯分行00
      00000-000000號帳戶、被上訴人甲○○○○○○○○○○
      設於合作金庫北屯分行0000000-000000號帳戶提示兌現；
      且經證人林秋城、被上訴人乙○○於96年1月3日，依序在
      該等帳戶領出300萬1000元、310萬5000元之號，則揆諸一
      般常情及衡諸經驗法則，果若被上訴人博勝公司與甲○○
      ○○○○○○○○無實際施作系爭各300萬元之追加工程
      ，上訴人自得聲請止付發票日為96年1月2日以後之支票，
      惟上訴人並未為此舉，反任另前開由上訴人所提之卷附證
      物七、八之支票11張、3張兌現，並分別給付被上訴人博
      勝公司641萬8755元、被上訴人甲○○○○○○○○○○
      319萬6890元（見本院卷(二)第124-149頁），此亦足佐證前
      開2紙證明書（見原審卷第8、11頁之證明書）所載內容為
      不實在，自不能採信。
二、按無法律上之原因而受利益，致他人受損害者，應返還其利
    益。雖有法律上之原因，而其後已不存在者，亦同。民法第
    179條定有明文。上訴人雖復主張如不能證明被上訴人丙○
    ○、乙○○、莊烈、博勝公司法定代理人己○○對上訴人
    有共同侵權行為存在，惟被上訴人乙○○取得系爭票款600
    萬元，亦無法律上之原因，致上訴人受有損害，亦應將該不
    當得利600萬元返還上訴人云云。惟上訴人未能舉證證明如
    附表二所示之支票，係被上訴人丙○○為侵占上訴人款項而
    簽發之事實，又如附表二所示之二紙支票，亦分別由被上訴
    人博勝公司、莊烈之帳戶中提示等情，已如前述；客觀上
    系爭二紙支票，係由被上訴人博勝公司、莊烈分別提示兌
    現取得支票款；且該等支票非被上訴人博勝公司、莊烈不
    法取得，則該等支票款既由被上訴人博勝公司、莊烈取得
    存入其等帳戶，該等款項與被上訴人博勝公司、莊烈二人
    帳戶內之款項混同而屬被上訴人博勝公司、莊烈二人所有
    ，被上訴人博勝公司、莊烈二人就其帳戶內之款項，即有
    處分之權。現被上訴人博勝公司、莊烈二人同意由被上訴
    人乙○○自其等帳戶內，各自部分取款300萬1000元、310萬
    5000元，被上訴人乙○○實係由被上訴人博勝公司、莊烈
    取得該等款項，而非自上訴人處直接取得600萬元，縱認上
    訴人對被上訴人博勝公司、莊烈另有其他法律關係可為主
    張，亦難認被上訴人乙○○取得600萬元，係因直接損害上
    訴人利益而取得；況由上訴人所提出原證1-1、1-2（見原審
    卷第8、11頁）之二紙系爭證明書所載內容觀之，該二紙證
    明書均載明：「……此款已於當時由貴公司（指上訴人公司
    之前身永春泉公司）指派乙○○先生領走支票並兌現，……
    …」可知，如附表二所示系爭二紙支票係由上訴人公司指派
    被上訴人乙○○領取並兌現，自難認被上訴人博勝公司或莊
    烈有何侵權行為之情事。是上訴人主張被上訴人乙○○領
    取前開600萬元之行為，係無法律上原因取得利益，並致上
    訴人受有600萬之損害，即無可採。
陸、綜上所述，上訴人本於侵權行為及不當得利之法律關係，先
    位請求被上訴人博勝公司、丙○○、乙○○應連帶給付上訴
    人 300萬元，及被上訴人莊烈、丙○○、乙○○應連帶給
    付上訴人 300萬元，並均自起訴狀繕本送達之翌日起至清償
    日止，按週年利率5%計算之利息；備位請求被上訴人乙○○
    應給付上訴人 600萬元，及自追加起訴狀繕本送達翌日起，
    至清償日止，按週年利率5%計算之利息，均於法無據，不應
    准許。其陳明願供擔保請求宣告假執行，即失所附麗，亦為
    無理由，應併予駁回。原審為上訴人敗訴之判決，及駁回其
    假執行之聲請，並無不合。上訴意旨指摘原判決不當，求予
    廢棄改判，為無理由，應予駁回。
柒、本件事證已明，兩造其餘攻擊防禦方法與所舉證據，核與本
    件判決結果不生影響，爰不再逐一論駁，附此敘明。
捌、據上論結，本件上訴為無理由，依民事訴訟法第449條第1項
    、第78條，判決如主文。
中    華    民    國    99    年    7     月    13    日
                民事第五庭    審判長法  官  童有德
                                    法  官  王重吉
                                    法  官  古金男
以上正本係照原本作成。
如對本判決上訴，須於收受判決送達後20日內向本院提出上訴書
狀，其未表明上訴理由者，應於提出上訴後20日內向本院提出上
訴理由書（須按他造人數附具繕本）。
上訴時應提出委任律師為訴訟代理人之委任狀。具有民事訴訟法
第466條之1第1項但書或第2項之情形為訴訟代理人者，另應附具
律師及格證書及釋明委任人與受任人有該條項所定關係之釋明文
書影本。如委任律師提起上訴者，應一併繳納上訴審裁判費。
                                    書記官  柯孟伶
中    華    民    國    99    年    7     月    14    日
                                                      Ｓ
附表一：
編號  統一編號號碼 營業人   買受人  金額    日期     品名
 一.  QU00000000號 博勝公司 永春泉  300萬元 95/12/04 水電
                            公司                     設備
 二.  QU10000000號 三友冷凍 永春泉  300萬元 95/12/04 冷氣
                   行       公司                     設備
附表二：
編號 支票號碼  金額     發票日    付款人    備註
 一. CＺ0000000 000萬元  95/12/30  合作金庫  發票日由95年
                                  北屯分行  12月4日修改
                                            為95年12月30日
 二. AＺ0000000 000萬元  95/12/30  合作金庫  發票日由95年
                                  北屯分行  11月30日修改
                                            為95年12月30日

司法院資訊處製作；財團法人民間司法改革基金會備份。
